【裁判字號】    90,台上,3343
【裁判日期】    900531
【裁判案由】    偽造文書
【裁判全文】
最高法院刑事判決                                九十年度台上字第三三四三號
    上訴人  甲○○
            乙○○
右上訴人等因偽造文書案件，不服台灣高等法院中華民國八十七年十一月十一日第二
審判決（八十七年度上訴字第四五九一號，起訴案號：台灣桃園地方法院檢察署八十
六年度偵字第六九四九號），提起上訴，本院判決如左：
    主  文
原判決撤銷，發回台灣高等法院。
    理  由
本件原判決認定上訴人甲○○與乙○○為夫妻，二人基於共同意圖為自己不法所有之
犯意聯絡，於民國八十三年五月間，由乙○○冒用「嘉峰塑膠興業社」之名義，參加
林麗華所召集之民間互助會。旋於同年六月二十日偽造「嘉峰塑膠興業社即陳文川」
名義之標單，以新台幣（下同）七千元之利息得標，共詐得會款六十九萬七千元，由
甲○○、乙○○作為鉅通企業股份有限公司（下稱鉅通公司）週轉之用，足以生損害
於「嘉峰塑膠興業社即陳文川」及林麗華等情。因而維持第一審論處甲○○、乙○○
共同行使偽造私文書，足以生損害於他人罪刑之判決，駁回其於第二審之上訴。固非
無見。
惟查：(一)民間互助會之標單，通常僅填寫會員之姓名及一定之金額，由其記載之形式
上觀之，尚不足以獨立表示一定用意之證明，必須依習慣或特約，始足以表示該投標
之會員願以標單上所載之金額為其競標之利息，應屬刑法第二百二十條第一項（即八
十六年十月八日修正前刑法第二百二十條）以私文書論之準私文書。原判決認定乙○
○偽造「嘉峰塑膠興業社即陳文川」名義之標單，以七千元之利息得標，但對於該標
單記載之形式及內容如何？是否已具備私文書之要件？或必須依習慣或特約，始足以
表示其用意之證明之準私文書，則未明白認定，遽就偽造標單部分論以刑法第二百十
六條、第二百十條之行使偽造私文書罪，本院尚無從為判斷其適用法律正當與否之依
據。又乙○○偽造標單以詐取會款，似亦足以生損害於繳付該次會款之活會會員，乃
原判決僅認足生損害於「嘉峰塑膠興業社即陳文川」及會首林麗華，併嫌欠洽。(二)共
同正犯中之同謀犯（即共謀共同正犯），僅參與犯罪之謀議，而由其他正犯實施犯罪
行為，以遂行犯罪之目的，同謀犯本身並未分擔犯罪行為之實施，故須以嚴格之證據
證明其參與謀議。原判決認定甲○○、乙○○基於犯意聯絡，由林秀珍冒用「嘉峰塑
膠興業社」名義參加互助會，並偽造標單得標，以詐取會款。倘若無訛，則甲○○似
僅參與犯罪之謀議，並未分擔犯罪行為之實施，應屬同謀犯。乃其理由謂鉅通公司係
甲○○、乙○○共同經營，乙○○偽造標單得標後，將標得之會款作為鉅通公司週轉
之用；如甲○○全然不知情，何以將會款作為該公司週轉之用，足見其二人具有犯意
聯絡及行為分擔（見原判決第三面第十一行至第四面第二行）。但就所謂「知情」，
是否等同於犯罪之「謀議」或「犯意聯絡」？殊非無疑，原判決未為必要之論列，復
未敘明其憑以認定甲○○參與犯罪謀議之證據及理由，同有可議。上訴意旨指摘原判
決違背法令，尚非全無理由，應認有撤銷發回更審之原因。又原判決不另為諭知無罪
之部分，基於審判不可分原則，應併予發回。
據上論結，應依刑事訴訟法第三百九十七條、第四百零一條，判決如主文。
中      華      民      國     九十     年      五      月    三十一    日
                              最高法院刑事第五庭
                                  審判長法官  紀  俊  乾
                                        法官  劉  介  民
                                        法官  陳  東  誥
                                        法官  張  春  福
                                        法官  孫  增  同
      右正本證明與原本無異
                                              書  記  官
中      華      民      國     九十     年      六      月      五      日


司法院資訊處製作；財團法人民間司法改革基金會備份。
